---
title: "Análisis de Minería de Datos - Detección de Estrés"
author: "Isabel Cantero"
output: html_document
---

```{r setup, warning=FALSE}
library(ggplot2)
library(gridExtra)
library(dplyr)
library(tidyverse)
library(reshape2)
library(caret)
library(factoextra)
```

# 1. Carga de Datos

```{r}
df <- read.csv("stress.csv")

dim(df)
str(df)
head(df)
summary(df)
```

# 2. Preprocesamiento de Datos
```{r}
# Convertir variables categóricas en factores
categorical_vars <- c("Gender", "Occupation", "Marital_Status", "Smoking_Habit", "Meditation_Practice", "Exercise_Type", "Stress_Detection")
df[categorical_vars] <- lapply(df[categorical_vars], as.factor)
```

```{r}
# Eliminar las columnas de hora y la de Ocupación
df <- df[, !names(df) %in% c("Wake_Up_Time", "Bed_Time", "Occupation")]
```

```{r}
# Transformaciones
#df$Meditation_Practice <- ifelse(tolower(df$Meditation_Practice) == "yes", 1, 0)
#df$Smoking_Habit <- ifelse(tolower(df$Smoking_Habit) == "yes", 1, 0)

df$Stress_Detection <- factor(
  df$Stress_Detection,
  levels = c("Low", "Medium", "High"),
  ordered = TRUE
)
df$Stress_Detection_Numeric <- as.numeric(df$Stress_Detection)

df$Smoking_Habit <- as.factor(df$Smoking_Habit)
df$Meditation_Practice <- as.factor(df$Meditation_Practice)

attach(df)
```


```{r}
colSums(is.na(df))
```
Como no hay valores NAs, no hace falta eliminarlos.

Outliers
```{r}
columnas_numericas <- c("Age", "Sleep_Duration", "Sleep_Quality", "Physical_Activity",
                        "Screen_Time", "Caffeine_Intake", "Alcohol_Intake", 
                        "Work_Hours", "Travel_Time", "Social_Interactions", 
                        "Blood_Pressure", "Cholesterol_Level", "Blood_Sugar_Level")

boxplot(Sleep_Duration, main = "Sleep_Duration")
boxplot(Sleep_Quality, main = "Sleep_Quality")
boxplot(Physical_Activity, main = "Physical_Activity") # no
boxplot(Screen_Time, main = "Screen_Time")
boxplot(Caffeine_Intake, main = "Caffeine_Intake")
boxplot(Alcohol_Intake, main = "Alcohol_Intake") # no
boxplot(Work_Hours, main = "Work_Hours")
boxplot(Travel_Time, main = "Travel_Time") # no
boxplot(Social_Interactions, main = "Social_Interactions")
boxplot(Blood_Pressure, main = "Blood_Pressure") # no
boxplot(Cholesterol_Level, main = "Cholesterol_Level")
boxplot(Blood_Sugar_Level, main = "Blood_Sugar_Level")

columnas_con_outliers <- c("Sleep_Duration", "Sleep_Quality", "Screen_Time", 
                           "Caffeine_Intake", "Work_Hours", "Social_Interactions", 
                        "Cholesterol_Level", "Blood_Sugar_Level")

eliminar_outliers_pct <- function(df, columna, porcentaje = 0.05) {
  p_inf <- porcentaje / 2
  p_sup <- 1 - p_inf
  limites <- quantile(df[[columna]], probs = c(p_inf, p_sup), na.rm = TRUE)
  
  df_filtrado <- df[df[[columna]] >= limites[1] & df[[columna]] <= limites[2], ]
  return(df_filtrado)
}

for (col in columnas_con_outliers) {
  df <- eliminar_outliers_pct(df, col, porcentaje = 0.05)
}
```

---

# 3. Exploración y análisis descriptivo del conjunto de datos

```{r}
stress_colors <- c("Low" = "#7FC8A9","Medium" = "#F2D388", "High" = "#DE6B6B")
```

## 3.1. Distribución de los Niveles de Estrés
```{r}
ggplot(df, aes(x = Stress_Detection)) +
  geom_bar(aes(fill = Stress_Detection)) +
  geom_text(stat = "count", aes(label = after_stat(count)), vjust = -0.5, size = 4) +
  scale_fill_manual(values = stress_colors) +
  labs(title = "Distribución de los Niveles de Estrés",
       x = "Nivel de Estrés",
       y = "Frecuencia") +
  theme_minimal()
```

## 3.2. Distribuciones de los Niveles de Estrés de cada variable según tipo
### 3.2.1. Gráficos de Bienestar
```{r}
wellbeing_vars <- c("Age", "Sleep_Duration", "Sleep_Quality", "Caffeine_Intake", "Alcohol_Intake", "Blood_Pressure", "Cholesterol_Level", "Blood_Sugar_Level")

# Gráficos para las variables de bienestar o salud (variables numéricas)
wellbeing_plots <- list()

titles <- c("Edad", "Duración del Sueño", "Calidad del Sueño", "Consumo de Cafeína", "Consumo de Alcohol", "Presión Arterial", "Nivel de Colesterol", "Nivel de Azúcar en Sangre")

for (i in 1:length(wellbeing_vars)) {
  var <- wellbeing_vars[i]
  p <- ggplot(df, aes_string(x = "Stress_Detection", y = var, fill = "Stress_Detection")) +
    geom_boxplot() +
    scale_fill_manual(values = stress_colors) +
    labs(title = paste("Distribución de", titles[i], "por nivel de estrés"), 
         x = "Nivel de Estrés", y = titles[i]) +
    theme_minimal() +
    theme(legend.position = "none")
  wellbeing_plots[[var]] <- p
}
```

### 3.2.2. Gráficos de Estilo de Vida
```{r}
lifestyle_vars <- c("Work_Hours", "Screen_Time", "Social_Interactions", "Travel_Time", 
                    "Meditation_Practice", "Smoking_Habit", "Exercise_Type")

lifestyle_plots <- list()

lifestyle_titles <- c("Horas de Trabajo", "Tiempo en Pantalla", "Interacciones Sociales", "Tiempo de Viaje", 
                      "Práctica de Meditación", "Hábito de Fumar", "Tipo de Ejercicio")

for (i in 1:length(lifestyle_vars)) {
  var <- lifestyle_vars[i]
  if (var %in% c("Work_Hours", "Screen_Time", "Social_Interactions", "Travel_Time")) {
    p <- ggplot(df, aes_string(x = "Stress_Detection", y = var, fill = "Stress_Detection")) +
      geom_boxplot() +
      scale_fill_manual(values = stress_colors) +
      labs(title = paste("Distribución de", lifestyle_titles[i], "por nivel de estrés"), 
           x = "Nivel de Estrés", y = lifestyle_titles[i]) +
      theme_minimal() +
      theme(legend.position = "none")
    lifestyle_plots[[var]] <- p
  } else {
    p <- ggplot(df, aes_string(x = var, fill = "Stress_Detection")) +
      geom_bar(position = "fill") +
      scale_fill_manual(values = stress_colors) +
      labs(title = paste("Distribución de", lifestyle_titles[i], "por nivel de estrés"), 
           x = lifestyle_titles[i], y = "Proporción") +
      theme_minimal() +
      theme(legend.position = "none")
    lifestyle_plots[[var]] <- p
  }
}
```


### 3.2.3. Gráficos de Variables Demográficas
```{r}
# Variables demográficas (categóricas)
demographic_vars <- c("Gender", "Marital_Status")

demographic_plots <- list()

demographic_titles <- c("Género", "Estado Civil")

for (i in 1:length(demographic_vars)) {
  var <- demographic_vars[i]
  p <- ggplot(df, aes_string(x = var, fill = "Stress_Detection")) +
    geom_bar(position = "fill") +
    scale_fill_manual(values = stress_colors) +
    labs(title = paste("Distribución de", demographic_titles[i], "por nivel de estrés"), 
         x = demographic_titles[i], y = "Proporción") +
    theme_minimal() +
    theme(legend.position = "none")
  demographic_plots[[var]] <- p
}
```

```{r}
# Organizar los gráficos en grids
# 1. Variables de bienestar o salud
wellbeing_grid <- grid.arrange(grobs = wellbeing_plots, ncol = 3)

# 2. Variables de actividad y estilo de vida
lifestyle_grid <- grid.arrange(grobs = lifestyle_plots, ncol = 3)

# 3. Variables demográficas
demographic_grid <- grid.arrange(grobs = demographic_plots, ncol = 2)
```

## 3.3. Distribución de Edad según Nivel de Estrés
```{r}
ggplot(df, aes(x = Age, fill = Stress_Detection)) +
  geom_histogram(binwidth = 5, color = "white") +
  scale_fill_manual(values = stress_colors) +
  labs(title = "Distribución de Edad según Nivel de Estrés",
       x = "Edad", y = "Frecuencia") +
  theme_minimal()
```

## 3.4. Horas de sueño y nivel de estrés
```{r}
ggplot(df, aes(x = Sleep_Duration, fill = Stress_Detection)) +
  geom_density(alpha = 0.6, color = NA) +
  scale_fill_manual(values = stress_colors) +
  labs(
    title = "Distribución de Horas de Sueño según Nivel de Estrés",
    subtitle = "Comparación de densidades entre niveles de estrés",
    x = "Horas de Sueño",
    y = "Densidad",
    fill = "Nivel de Estrés"
  ) +
  theme_minimal(base_size = 14) +
  theme(
    plot.title = element_text(hjust = 0.5, face = "bold", size = 16),
    plot.subtitle = element_text(hjust = 0.5, size = 12),
    axis.title = element_text(face = "bold"),
    legend.position = "top",
    legend.title = element_text(face = "bold")
  )
```

## 3.5. Relación entre el Tiempo de pantalla y el nivel de estrés
```{r}
ggplot(df, aes(x = Screen_Time, y = Stress_Detection_Numeric)) +
  geom_point(aes(color = Stress_Detection), alpha = 0.7, size = 3) +
  geom_smooth(method = "lm", se = FALSE, color = "red") +  # Ajuste de la línea de regresión
  scale_color_manual(values = stress_colors) +
  labs(
    title = "Relación entre el Tiempo de Pantalla y el Nivel de Estrés",
    x = "Tiempo de Pantalla (Horas)",
    y = "Nivel de Estrés (Escala Numérica)",
    caption = "Línea de regresión para mostrar tendencia"
  ) +
  theme_minimal() +
  theme(legend.position = "top")

```

## 3.6. Impacto del Consumo de Alcohol en el Nivel de Estrés
```{r}
ggplot(df, aes(x = Alcohol_Intake, fill = Stress_Detection)) +
  geom_bar(position = "fill", stat = "count") +
  scale_fill_manual(values = stress_colors) +
  labs(title = "Relación entre Consumo de Alcohol y Nivel de Estrés",
       x = "Consumo de Alcohol (porciones por semana)", y = "Proporción de Estrés") +
  theme_minimal() +
  theme(legend.position = "top")
```

## 3.7. Distribución del Nivel de Estrés por Hábito de Fumar
```{r}
ggplot(df, aes(x = Smoking_Habit, fill = Stress_Detection)) +
  geom_bar(position = "fill") +
  scale_fill_manual(values = stress_colors) +
  labs(
    title = "Distribución del Nivel de Estrés por Hábito de Fumar",
    x = "Hábito de Fumar",
    y = "Proporción de Niveles de Estrés"
  ) +
  theme_minimal() +
  theme(legend.position = "top")
```

## 3.8. Comparación de Nivel de Estrés por Estado Civil
```{r}
ggplot(df, aes(x = Marital_Status, fill = Stress_Detection)) +
  geom_bar(position = "fill") +
  scale_fill_manual(values = stress_colors) +
  labs(title = "Distribución del Nivel de Estrés según Estado Civil",
       x = "Estado Civil", y = "Proporción") +
  theme_minimal() +
  theme(legend.position = "none")
```

## 3.9. Relación entre las horas de trabajo y el estrés
```{r}
ggplot(df, aes(x = Work_Hours, y = Stress_Detection_Numeric)) +
  geom_point(aes(color = Stress_Detection), alpha = 0.7) +
  geom_smooth(method = "lm", se = FALSE, color = "red") +
  scale_color_manual(values = stress_colors) +
  labs(
    title = "Relación entre Horas de Trabajo y Nivel de Estrés",
    x = "Horas de Trabajo",
    y = "Nivel de Estrés (Escala Numérica)"
  ) +
  theme_minimal() +
  theme(legend.position = "top")
```

## 3.10. Relación entre indicadores de salud física y estrés
```{r}
regression_plots <- list()

# Gráfico para Blood Pressure
p1 <- ggplot(df, aes(x = Blood_Pressure, y = Stress_Detection_Numeric)) +
  geom_point(aes(color = Stress_Detection), alpha = 0.7) +
  geom_smooth(method = "lm", se = FALSE, color = "black") +
  scale_color_manual(values = stress_colors) +
  labs(title = "Relación entre Presión Arterial y Nivel de Estrés",
       x = "Presión Arterial", y = "Nivel de Estrés") +
  theme_minimal() +
  theme(legend.position = "none")

# Gráfico para Cholesterol Level
p2 <- ggplot(df, aes(x = Cholesterol_Level, y = Stress_Detection_Numeric)) +
  geom_point(aes(color = Stress_Detection), alpha = 0.7) +
  geom_smooth(method = "lm", se = FALSE, color = "black") +
  scale_color_manual(values = stress_colors) +
  labs(title = "Relación entre Nivel de Colesterol y Nivel de Estrés",
       x = "Nivel de Colesterol", y = "Nivel de Estrés") +
  theme_minimal() +
  theme(legend.position = "none")

# Gráfico para Blood Sugar Level
p3 <- ggplot(df, aes(x = Blood_Sugar_Level, y = Stress_Detection_Numeric)) +
  geom_point(aes(color = Stress_Detection), alpha = 0.7) +
  geom_smooth(method = "lm", se = FALSE, color = "black") +
  scale_color_manual(values = stress_colors) +
  labs(title = "Relación entre Nivel de Azúcar en Sangre y Nivel de Estrés",
       x = "Nivel de Azúcar en Sangre", y = "Nivel de Estrés") +
  theme_minimal() +
  theme(legend.position = "none")

# Agregar los gráficos a la lista
regression_plots[["Blood_Pressure"]] <- p1
regression_plots[["Cholesterol_Level"]] <- p2
regression_plots[["Blood_Sugar_Level"]] <- p3

# Organizar los gráficos en un grid de 3 filas
grid.arrange(grobs = regression_plots, ncol = 1)
```


## 3.11. Mapa de correlación entre variables numéricas
```{r}
numeric_df <- df %>%
  select(Age, Sleep_Duration, Sleep_Quality, Physical_Activity, 
         Screen_Time, Work_Hours, Travel_Time, Social_Interactions,
         Blood_Pressure, Cholesterol_Level, Blood_Sugar_Level)

cor_matrix <- round(cor(numeric_df, use = "complete.obs"), 2)
melted_cor <- melt(cor_matrix)

ggplot(melted_cor, aes(Var1, Var2, fill = value)) +
  geom_tile(color = "white") +
  scale_fill_gradient2(low = "blue", mid = "white", high = "red", midpoint = 0,
                       name = "Correlación") +
  geom_text(aes(label = value), size = 3) +
  theme_minimal() +
  labs(title = "Mapa de Correlación de Variables Numéricas",
       x = "", y = "") +
  theme(axis.text.x = element_text(angle = 45, hjust = 1))
```

## 3.12. Influencia del Género y Estado Civil en los Niveles de Estrés

```{r}
df$Genero_Estado <- interaction(df$Gender, df$Marital_Status, sep = "_")

df %>%
  group_by(Genero_Estado) %>%
  summarise(Promedio_Estres = mean(Stress_Detection_Numeric)) %>%
  ggplot(aes(x = reorder(Genero_Estado, Promedio_Estres), 
             y = Promedio_Estres, fill = Genero_Estado)) +
  geom_col() +
  geom_text(aes(label = round(Promedio_Estres, 2)), 
            hjust = -0.1, size = 3.5) +
  coord_flip() +
  labs(title = "Promedio de estrés por género y estado civil",
       x = "Género y estado civil",
       y = "Estrés promedio") +
  theme_minimal() +
  theme(legend.position = "none")
```

---

# 4. Modelado Predictivo (Aprendizaje Supervisado)
## 4.1. Partición de datos

```{r}
# Semilla para reproducibilidad
set.seed(123)

# Crear índices para la partición (80% entrenamiento, 20% prueba)
train_index <- createDataPartition(df$Stress_Detection, p = 0.8, list = FALSE)

# Crear conjuntos de entrenamiento y prueba
train_data <- df[train_index, ]
test_data <- df[-train_index, ]

# Verificar proporciones
prop.table(table(train_data$Stress_Detection))
prop.table(table(test_data$Stress_Detection))
```

## 4.2. Preprocesamiento Eficiente
```{r}
library(recipes)

# Crear receta de preprocesamiento
recipe_spec <- recipe(Stress_Detection ~ ., data = train_data) %>%
  step_rm(Stress_Detection_Numeric) %>%  # Eliminar la versión numérica
  step_normalize(all_numeric()) %>%      # Estandarizar variables numéricas
  step_dummy(all_nominal(), -all_outcomes()) %>%  # Convertir categóricas a dummy
  step_zv(all_predictors())              # Eliminar predictores con varianza cero

# Preparar la receta (calcula los parámetros de transformación)
prepped_recipe <- prep(recipe_spec, training = train_data)

# Aplicar a los conjuntos de entrenamiento y prueba
train_processed <- bake(prepped_recipe, new_data = train_data)
test_processed <- bake(prepped_recipe, new_data = test_data)
```


## 4.3. Random Forest
```{r}
# Configurar control de entrenamiento
ctrl_rf <- trainControl(method = "cv", number = 3, verboseIter = FALSE)

# Grid de parámetros reducido
rf_grid <- expand.grid(
  mtry = c(3, 5, 7),
  splitrule = "gini",
  min.node.size = c(5, 10)  # Nodos más grandes para árboles más pequeños
)

# Entrenar modelo con menos árboles
rf_model <- train(
  Stress_Detection ~ .,
  data = train_processed,
  method = "ranger",
  trControl = ctrl_rf,
  tuneGrid = rf_grid,
  num.trees = 100,
  importance = "permutation"  # Para obtener importancia de variables
)

# Evaluación
rf_pred <- predict(rf_model, newdata = test_processed)
confusionMatrix(rf_pred, test_processed$Stress_Detection)

# Importancia de variables
var_imp_rf <- varImp(rf_model)
plot(var_imp_rf, main = "Importancia de Variables - Random Forest")
```

---

# 5. Análisis No Supervisado con K-means y PCA
## 5.1. Normalización de los Datos Numéricos
Primero, estandarizamos las variables numéricas para que todas estén en la misma escala (media = 0, desviación estándar = 1). Esto es necesario porque variables como "Age" y "Cholesterol_Level" están en rangos muy diferentes.

```{r}
df_numeric <- df %>% select_if(is.numeric)
unsupervised_data <- scale(df_numeric)
```

## 5.2. Análisis de Componentes Principales (PCA)
Este método reduce la cantidad de variables y nos permite visualizar los datos en 2D.
```{r}
pca <- prcomp(unsupervised_data, center = TRUE, scale. = TRUE)
fviz_eig(pca, addlabels = TRUE, ylim = c(0, 50), main = "Varianza Explicada por Componentes Principales")


fviz_pca_var(pca, col.var = "contrib",
             gradient.cols = c("#00AFBB", "#E7B800", "#FC4E07"),
             repel = TRUE) +
  labs(title = "PCA - Contribución de Variables")
```

**Interpretación:**
Las primeras 2 o 3 componentes principales explican una buena parte de la variabilidad de los datos.

Esto nos da permiso de hacer gráficas bidimensionales sin perder demasiada información.

## 5.3. K-means Clustering
Primero, buscamos cuántos clusters (grupos) tiene sentido crear:
```{r}
fviz_nbclust(unsupervised_data, kmeans, method = "wss")
```

**Interpretación:**
El “codo” en la curva indica el número óptimo de clusters. COmo el codo está en 3, usaremos 3 clusters.

```{r}
set.seed(123)
kmeans_result <- kmeans(unsupervised_data, centers = 3, nstart = 25)
df$cluster <- as.factor(kmeans_result$cluster)
```

Ahora los visualizamos en 2D con PCA:
```{r}
fviz_cluster(kmeans_result, data = unsupervised_data,
             geom = "point", ellipse.type = "norm", 
             palette = "jco", ggtheme = theme_minimal())
```

## 5.4. Comparación Clusters vs Nivel de Estrés

```{r}
ggplot(df, aes(x = cluster, fill = Stress_Detection)) +
  geom_bar(position = "fill") +
  labs(title = "Distribución de niveles de estrés por cluster",
       y = "Proporción", x = "Cluster") +
  scale_fill_brewer(palette = "Set1")
```

**Interpretación:**
Este gráfico muestra qué proporción de niveles de estrés (bajo, medio, alto) hay en cada grupo formado por el clustering.

Por ejemplo, el Cluster 2 tiene muchas personas con estrés alto, y el Cluster 1 tiene muchas personas con estrés medio y bajo, lo cual puede ayudarnos a averiguar cual de las variables influye más. Para ello:

```{r}
# Cálculo del promedio por cluster de variables numéricas
df %>%
  group_by(cluster) %>%
  summarise(across(where(is.numeric), mean, na.rm = TRUE))
```


```{r}
# Proporciones por cluster para variables categóricas
categorical_vars <- c("Gender", "Marital_Status", "Smoking_Habit", "Meditation_Practice", "Exercise_Type")

for (var in categorical_vars) {
  print(var)
  print(prop.table(table(df[[var]], df$cluster), margin = 2))
}
```


## 5.5. Conclusiones
Se realizó un análisis de clustering usando K-means, obteniendo 3 grupos (clusters). Al analizar el promedio de las variables y la distribución de los niveles de estrés, se encontró lo siguiente:

### 5.5.1 Cluster 2: Alto Estrés (más estresado)

**Características destacadas:**
- Edad: mayor (promedio ~43 años)
- Menor duración del sueño: 5.96 h
- Mayor tiempo frente a pantallas: 4.74 h
- Más actividad física (curioso): 3.64
- Más alcohol: 1.41
- Más presión arterial: 151
- Más colesterol: 237
- Más azúcar en sangre: 122.5
- Tiempo de viaje mayor: 3.86 h

**Perfil socio-demográfico:**
- Más hombres (66%)
- Mayoría casados
- Alta proporción de fumadores (73%)
- Sí practican meditación (78%) (curioso)
- Más enfocados en ejercicios como cardio (40%) y fuerza (36%)

**Conclusión:**
Este grupo parece compuesto por personas mayores, con hábitos menos saludables en sueño y consumo de alcohol/tabaco. Aunque hacen ejercicio, eso no compensa factores de riesgo como el colesterol, la presión arterial y el tiempo frente a pantallas. Predominan los hombres y personas casadas. Es el grupo con más estrés reportado (2.65 en escala 1–3).

### 5.5.2. Cluster 1: Bajo Estrés (el más relajado)

**Características destacadas:**
- Edad más baja: ~33 años
- Sueño aceptable: 6.2 h
- Menos pantalla: 3.5 h
- Menos alcohol y tabaco
- Menor presión arterial, colesterol y azúcar
- Tiempo de viaje menor

**Perfil socio-demográfico:**
- Mayoría mujeres (73%)
- Principalmente solteras
- Fuman poco (36%)
- No meditan en su mayoría (64%)
- Hacen más yoga y pilates

**Conclusión:**
Este grupo representa un perfil más joven y saludable, con mejores hábitos y menor exposición al estrés. Destaca por menor consumo de sustancias, más sueño, y una vida menos sedentaria. Es el grupo con menos estrés percibido (1.78).

---

# 6. Contraste de hipótesis (estadística)
## 6.1. Fumar y Calidad del Sueño
**Hipótesis:**

- H₀: No hay diferencia en la calidad del sueño entre fumadores y no fumadores.
- H₁: Hay una diferencia en la calidad del sueño entre fumadores y no fumadores.

**Test estadístico (Wilcoxon):**
```{r}
# Test de normalidad
shapiro.test(Sleep_Quality)
# no sigue una distribución normal

# Wilcoxon test
wilcox.test(Sleep_Quality ~ Smoking_Habit, data = df)
```
**Interpretación:**
El p-valor es mayor a 0.05, por lo que no se rechaza la hipótesis nula. No se encontró evidencia estadísticamente significativa de que haya una diferencia en la calidad del sueño entre personas fumadoras y no fumadoras.

**Visualización:**
```{r}
ggplot(df, aes(x = Smoking_Habit, y = Sleep_Quality, fill = Smoking_Habit)) +
  geom_boxplot() +
  labs(title = "Calidad del sueño según hábito de fumar",
       x = "¿Fuma?", y = "Calidad del sueño") +
  theme_minimal()

```

---

## 6.2. Meditación y Calidad del Sueño
**Hipótesis:**

- H₀: No hay diferencia en la calidad del sueño entre quienes meditan y quienes no.
- H₁: Quienes meditan tienen diferente calidad del sueño.

**Test estadístico (t-test):**
```{r}
# t-test
t.test(Sleep_Quality ~ Meditation_Practice, data = df)
```
**Interpretación:**
El p-valor es muy pequeño (p < 0.001), por lo que se rechaza la hipótesis nula. Hay evidencia estadística de que **practicar meditación está asociado a una mejor calidad del sueño.**

**Visualización:**
```{r}
ggplot(df, aes(x = Meditation_Practice, y = Sleep_Quality, fill = Meditation_Practice)) +
  geom_boxplot() +
  labs(title = "Calidad del sueño según práctica de meditación",
       x = "¿Medita?", y = "Calidad del sueño") +
  theme_minimal()
```

---

## 6.3. Horas de Trabajo y Actividad Física

**Hipótesis:**

- H₀: No hay correlación entre horas de trabajo y actividad física.
- H₁: Existe correlación entre horas de trabajo y actividad física.

**Test estadístico (correlación de Pearson):**

```{r}
cor.test(df$Work_Hours, df$Physical_Activity, method = "pearson")
```

**Interpretación:**
El p-valor es mayor que 0.05, lo que indica que **no hay evidencia suficiente para rechazar la hipótesis nula**. No se encontró una correlación estadísticamente significativa entre las horas de trabajo y la actividad física.

**Visualización:**

```{r}
ggplot(df, aes(x = Work_Hours, y = Physical_Activity)) +
  geom_point(alpha = 0.5) +
  geom_smooth(method = "lm", se = FALSE, color = "blue") +
  labs(title = "Relación entre Horas de Trabajo y Actividad Física",
       x = "Horas de Trabajo", y = "Actividad Física") +
  theme_minimal()
```

---

## 6.4. Azúcar en Sangre y Colesterol

**Hipótesis:**

- H₀: No hay correlación entre el nivel de azúcar en sangre y colesterol.
- H₁: Existe correlación entre el nivel de azúcar en sangre y colesterol.

**Test estadístico (correlación de Pearson):**

```{r}
cor.test(df$Blood_Sugar_Level, df$Cholesterol_Level, method = "pearson")
```

**Interpretación:**
La correlación es **muy fuerte y altamente significativa** (r = 0.94, p < 0.001). Hay una relación directa clara entre el nivel de azúcar en sangre y colesterol.

**Visualización:**
```{r}
ggplot(df, aes(x = Blood_Sugar_Level, y = Cholesterol_Level)) +
  geom_point(alpha = 0.5) +
  geom_smooth(method = "lm", se = FALSE, color = "darkgreen") +
  labs(title = "Relación entre Azúcar en Sangre y Colesterol",
       x = "Nivel de Azúcar en Sangre", y = "Colesterol") +
  theme_minimal()
```
